臺灣臺中地方法院民事判決　九十二年度婚字第一八一九號
　　原　　　告　甲○○
　　被　　　告　乙○○
右當事人間請求離婚事件，本院於民國九十三年四月八日言詞辯論終結，判決如左：
    主      文
原告之訴駁回。
訴訟費用由原告負擔。
    事      實
甲、原告方面：
  一、聲明：請准原告與被告離婚。
  二、陳述：
    (一)兩造於民國六十五年十二月十日結婚，目前婚姻關係存續中，婚後初期二人感
      情尚稱融洽，並共同居住於台南市○區○○街一段三００巷一六五號，且育有
      二子。惟於八十年六月間，被告竟以上開房屋係其所購買為由，將原告逐出上
      開住所，拒絕原告與其共同生活。嗣後，兩造雖曾以電話聯繫，但被告卻未曾
      請求原告回家團聚。尤有甚者，被告明知原告之住所及聯絡方式，竟向警察單
      位謊報原告失蹤，俟原告經由台中市政府警察局大同分局警備隊「巡邏查獲」
      之際，原告始知自己前業經被告申報為失蹤協尋人口。
    (二)又被告於兩造婚姻關係期間，除對原告為上開行為外，甚且於八十年間曾經懷
      孕，詎料，被告為實施人工流產手術，竟與其友人綽號「阿三」之不詳姓名成
      年男子共同出於犯意之連絡，於同年十一月十一日前往台南市○○路○段三四
      七號洪婦產科診所，向該醫院洪龍雄醫師偽稱二人係黃美英、林中正夫妻，並
      以該二名字簽署偽造手術志願書後，交予洪龍雄醫師，使洪醫師誤以為其二人
      確係夫妻而允為流產手術，因而觸犯偽造文書罪，嗣經檢察官提起公訴後，業
      經臺灣台南地方法院以八十六年度訴字第八三０號刑事判決有罪，並處有期徒
      刑四月確定在案。
    (三)綜上所述，被告驅離原告，拒絕與原告同住在先，嗣後明知原告之住所，仍向
      警察單位申報原告失蹤，於原告「被尋獲」，復未表示願與原告同居，請求原
      告回家團聚，顯見被告應無與原告繼續婚姻關係之意願；且兩造自八十年六月
      份起，即未曾共同居住生活，分居多年，夫妻關係顯已名存實亡，再者，被告
      於八十年十一月間，枉顧原告仍為其配偶，為實施流產手術，而犯下偽造文書
      罪，並受有期徒刑之宣告，如此情形，原告實難以再與被告維持婚姻關係，且
      無實質意義，原告對被告亦無法信任，原告已無意願再與之共維婚姻關係，是
      兩造感情既已破裂，難以維持婚姻關係，為此本於民法第一千零五十二條第二
      項之規定，請求准許裁判離婚。
    (四)對被告抗辯所為之陳述：
      原告雖有賭博之情事，然被告比原告更加沈迷於賭博。又被告所提出之切結書
      及悔過書雖均係原告親自簽名，惟切結書之用意是要約束雙方，而原告書寫悔
      過書之動機則是為求家庭和諧。另在兩造共同生活期間，被告動輒無故以不堪
      入耳之穢言辱罵原告，甚且對原告施以肢體暴力等不法侵害，原告雖曾於書立
      悔過書及切結書後找被告之姊姊時，亦遭被告施以暴力。至證人即兩造所生之
      子陳承序因與被告共同生活，並已由被告將原告所有之不動產移轉登記至陳承
      序名下，則陳承序於鈞院審理時所為之證詞，顯係偏頗，而不足採。
  三、證據：提出戶籍謄本二紙、警局受理失蹤人口案件登記表影本一紙、臺灣臺南
      地方法院八十六年度訴字第八三０號刑事判決影本一份為證。
乙、被告方面：
  一、聲明：求為判決駁回原告之訴。
  二、陳述：兩造婚後共同居住於台南市，惟因原告好賭成性，積欠大筆債務，為了
      躲避債務，先後搬家數次，並曾為此等成因而書立切結書、悔過書，然被告竟
      不思悔改，於八十一年三月間，為躲避賭債，駕駛被告所有之自小客車，不告
      而別，離家他去。原告離家並非如其所言，係被告將其趕出家門。嗣因於八十
      三年三月間，原告駕駛之上開自小客車違規罰單紛飛而來，被告不堪其擾，始
      將該車之車籍註銷。又原告在外居住期間，亦不改其賭性，且挪用公司帳款，
      嗣後由原告母親替其償還挪用之款項。再者，原告自八十一年三月間離家出走
      後，隨即行方不明，對於家人亦未曾聞問探視，雖經被告四處尋找，仍無所獲
      ，而家中一切日常生活所需，均由被告一人獨自負擔，被告不得已始於八十四
      年八月二十五日報警協尋，復於八十五年九月間被告接獲台南市東區戶政事務
      所函文，請求被告至該戶政機關辦理戶口名簿之變更時，被告始知原告已於八
      十五年九月十六將其戶籍遷移至台中市○○區○○里○○○○路三八號。被告
      婚後即與原告胼手胝足，無怨無尤共同努力創業，詎原告好賭成性，又無故遺
      棄被告及子女在繼續狀態中，故本件兩造婚姻關係之破裂全因可歸責於原告之
      事由，依上所述，自不准原告恣意訴請離婚，而求為判決駁回原告之訴。
  三、證據：提出汽（機）車各項異動登記書、切結書、原告悔過書、原告侵占公司
      帳款、台南市東區戶政事務所簡便行文及警局受理失蹤人口案件登記表各一紙
      （均影本）為證。
丙、本院依職權利用法務部在監在押資料查詢作業系統查詢被告有無在監、所紀錄，
    及利用臺灣高等法院全國一般前案紀錄查詢表查詢被告之前案資料，並依職權傳
    訊證人即兩造所生子女陳承序。
　　理　　　由
一、原告主張兩造間有婚姻關係現仍存續中之事實，業據其提出戶籍謄本二件為證，
    並為被告所不爭執，應堪信為真實。
二、按當事人主張有利於己之事實，就其事實有舉證證明之責任。民事訴訟法第二百
    七十七條定有明文。本件原告訴請離婚，依首開說明，應由原告負舉證責任。茲
    就原告主張依民法第一千零五十二條第二項請求離婚，分述如下：
  (一)按民法第一千零五十二條第二項之抽象離婚事由，係以「有前項（即第一項具體
    離婚事由）以外之重大事由，難以維持婚姻者，夫妻之一方得請求離婚但其事由
    應由夫妻之一方負責者，僅他方得請求離婚」為要件。又依最高法院八十六年三
    月四日八十六年度第二次民事庭會議決議：「民法親屬編於民國七十四年修正後
    ，於第一千零五十二條增列第二項離婚事由之概括規定，其目的在使夫妻請求裁
    判離婚之事由較富彈性。是夫妻間發生足使婚姻難以維持之重大事由者，雖不符
    合該條第一項所列各款情形，亦無不准依該法條第二項訴請離婚之理」以符合現
    代多元化社會生活需要，使裁判離婚之事由較富彈性，當婚姻破裂，夫妻已無共
    同生活之實質時，即得請求離婚。然上開法文立法究係為破綻主義或有責主義，
    尚有爭議。有認為從七十四年修正理由「舊法關於裁判離婚原因之規定，係採列
    舉主義，僅以本條所列十款原因為限，過於嚴格，現在各國立法例，多兼採概括
    主義以應實際需要，爰增列第二項上段規定，較富彈性。」以及第二項因有「但
    其事由應由夫妻之一方負責者，僅他方得請求離婚」之限制，認為第二項仍屬有
    責主義之規定，目的僅係在補充第一項列舉原因之不足，而以「難以維持婚姻之
    重大事由」，作為概括有責原因，然而大部分學說及實務見解則認第二項之規定
    為破綻主義之立法規定。破綻主義與有責主義之立法不同，雖為破綻主義分為積
    極破綻主義及消極破綻主義，然而消極破綻主義實屬有責主義，因僅能由無責之
    一方對有責之他方訴請離婚，有責之一方不能為離婚之請求。而積極破綻主義為
    符合公平及誠實信用原則，則非不得特設例外規定予以排除適用。我國現行法第
    一千零五十二條第二項僅規定，破綻事由發生應由一方負責者，僅他方得請求離
    婚。但對於婚姻破綻原因之造成，雙方均無可歸責時，或雙方均有過失者，得否
    請求離婚，並未規定。惟此項立法接近於積極破綻主義之立法方式，即凡婚姻破
    裂難以維持繼續者，夫妻之一方均得訴請離婚，但基於公平原則，例外特設「其
    事由應由一方負責者，僅他方得請求離婚」之限制，亦即符合但書之構成要件者
    ，應為「其事由應由一方負責」，如雙方均應負責或均不應負責者，即與但書之
    構成要件不相當。質言之，如婚姻破裂之原因，雙方均無可歸責事由時（如平常
    意見分歧、人生觀不同、價值觀差異甚大），則夫妻雙方均可依此項請求離婚。
    又如婚姻破裂之原因，應由夫妻之一方負責者，僅他方得請求離婚。又係可歸責
    於夫妻雙方之共同事由者（如夫妻均有外遇、賭博、酗酒、浪費財產等），因但
    書部分參照修正理由說明，係為求公允始增設但書之規定。故難以維持婚姻之重
    大事由，夫妻雙方均須負責時，應比較衡量雙方之有責程度，僅『責任較輕之一
    方』得向責任較重之他方請求離婚，如雙方之有責程度相同，則雙方均得請求離
    婚（最高法院八十八年台上字第一五一五號、八十九年台上字第二三一六號、九
    十年台上字第一九六五、二二一五判決、台灣高等法院暨所屬法院八十九年法律
    座談會彙編第50-55頁參照）。
  (二)經查，本件原告主張兩造婚姻有難以維持之重大事由，無非係以被告驅逐原告，
    拒絕與原告共同居住，嗣後明知原告之住所，仍向警察單位申報原告失蹤，於原
    告「被尋獲」，復未表示願與原告同居，請求原告回家團聚，且兩造自八十年六
    月份起，即未曾共同居住生活，分居已近十四年，夫妻關係顯已名存實亡；再被
    告於八十年十一月間，枉顧原告仍為其配偶，並為其所懷胎兒之父親等情，為實
    施流產手術，而犯下偽造文書罪，並受有期徒刑之宣告，如此情形，原告實難以
    再與被告維持婚姻關係，原告對被告亦無法信任，雙方感情已破裂，兩造婚姻已
    生破綻而無回復之希望，難以繼續維持婚姻關係。是原告主張兩造分居迄今已近
    十四年，雖不符婚姻共同生活之本質，且與婚姻係一男一女之兩性結合，以組織
    家庭，共同生活為目的之宗旨相違背，固足使兩造之婚姻出現破綻難以維持，然
    按吾國民法就裁判離婚之原因固不以所謂破綻主義為原則，但仍就難以維持婚姻
    關係之重大事由賦予「無責之一方」請求離婚之權。故本件原告雖主張兩造間分
    居十四年，形同陌路，且其相互間，早已不加聞問對方生活情況，婚姻中夫妻彼
    此扶持之特質蕩然無存，更遑論心靈之契合，宛如兩個個體分別存在，且於八十
    年十一月間原告擅自實施流產手術，婚姻之意義盡失，應認兩造間存有難以維持
    婚姻之重大事由。惟揆之上開說明，尚需審酌原告依民法第一千零五十二條第二
    項但書規定，主張難以維持婚姻之重大事由，應由被告一方負責。是若難以維持
    婚姻之重大事由，原、被告雙方均須負責時，自應比較衡量雙方之有責程度，原
    告僅責任較輕時，得向責任較重之被告請求離婚。是原告尚需證明其屬「無責之
    一方」，或其「有責程度屬較輕之一方」。經常：
    (1)本件原告雖主張其係遭被告趕出家門，被告嗣後明知原告之住所，仍報警失蹤
      協尋，復於原告「被尋獲」後，復未表示願與原告同居，並提出警局受理失蹤
      人口案件登記表一紙為證，然被告否認上情，並辯稱係原告性喜賭博，積欠債
      務，致使原告為躲避賭務而離家出走，且被告係於戶政機關函文通知原告已將
      戶籍遷出被告之戶口，被告始知原告之去向，亦提出原告書立之切結書、悔過
      書、台南市東區戶政事務所簡便行文及警局受理失蹤人口案件登記表影本各一
      紙為證。徵之原告於本院審理時自承其有賭博，而據原告書立之切結書記載：
      「‧‧‧男方賭要盡量改，不可太過」等語，而觀之悔過書記載：「立悔過人
      甲○○，自民國八十四年六月七日起發誓不賭博」、「母親陳黃雲支付新台幣
      十九萬元還賭債」等語，此有原告所不爭執之切結書、悔過書影本各一紙在卷
      足憑，顯見被告抗辯主張原告平日即有賭博之習性，並因此積欠賭債等情，並
      非誣指虛構；復徵之原告自承於八十年六月間離家他去，而依被告提出之警局
      受理失蹤人口案件登記表，被告遲至八十四年八月二十五日始報警協尋；且依
      台南市東區戶政事務所於八十五年九月十八日行文予被告之內容記載：「台端
      戶內甲○○乙名業於八十五年九月十六日申請遷入台中市○○區○○里○○鄰
      ○○○○路三八號，請於文到七日內攜戶口名簿至本所辦理該民遷出事宜，敬
      請查照」等語，益證被告主張原告自八十一年三月間，因躲避債務，而離家出
      走後，未與家人聯繫，被告顯無法得知其身在何處等情，尚非無由，而原告就
      其主張復無法舉證以實其說，是原告此部分之主張，是否屬實，已值存疑。
    (2)又證人即兩造所生子女陳承序於本院審理時證稱：「（究是父親自行離家還是
      母親趕父親走？）當時我國中三年級，在我印象中父親每天都在賭博，出去賭
      博回來再出去賭博，一直在反覆，家裡所有的費用都是母親在負擔，之後是父
      親自己離家的，他是別人找他要賭債，他走之後有很多地下錢莊的人上門來要
      債，我母親沒有賭博，而且我從小到大都沒有離開過母親，我也不認為我母親
      會有婚外情。」「當時我父親還未離家，我們還住在台南，我知道有拿孩子的
      事情，當時印象中母親一直哭要父親去醫院拿掉孩子，因父親就是出去賭博，
      不理家務。」「（認為你父親在婚姻過程中有無過失？）有，他都沒有照顧家
      庭，對小孩有沒有負扶養責任，剛才在庭上所述，均不實在，我心很痛，好好
      一個家庭被他鬧成這樣」等語（見本院九十三年三月二日言詞辯論筆錄）。觀
      之婚姻關係有其私密之特性，常為外人無法以感官察知之情況下為之，僅有共
      同生活之家屬，因關係密切、契合，較外人能以感官察知，而徵之證人陳承序
      係兩造之子女，誼屬至親，又與兩造共同生活，茍非有此事實，衡情應不致於
      杜撰誣陷前揭事實，亦無維護對造之必要，衡諸上情，證人陳承序上開證詞，
      應堪可採。是原告認證人證詞有所保留，而偏頗被告乙情，此部分主張，尚屬
      憑空虛構，委無足取。衡之證人陳承序前揭證詞，雖無法判定兩造於婚姻關係
      中之爭執，被告是否有過失？然在子女主觀上，已認原告賭博及積欠地下錢莊
      債務，導致兩造感情不睦，且在客觀上，原告不照顧家庭，致使兩造發生磨擦
      ，婚姻關係不穩定，而無法保持共同生活之圓滿。綜上，雖難認被告完全無過
      失，但原告係屬『有責配偶』，應無疑異。至原告依臺灣臺南地方法院八十六
      年度訴字第八三０號偽造文書條件，指述被告被告感情上出軌，與人通姦乙情
      ，為被告否認，並經證人陳承序證述並無此事（見本院九十三年三月二日言詞
      辯論筆錄第三頁），況徵之該案件事實欄亦載明原告原答應陪同被告為流產手
      術乙節，依一般人生活經驗判斷，容與社會有違，從而，原告上開主張已難盡
      採，原告復未就前揭主張舉證以實其說，實難採信。
    (3)再者，原告指稱被告將其趕出家門後，未曾請求其返家團聚，惟查，被告自原
      告離家出走後，並未搬遷，仍於兩造原共同住所居住，期間被告並向管區派出
      所報請協尋，足見被告仍有維持婚姻之意願，而原告在無正當理由下，即斷然
      拒絕履行同居，並自此行蹤不明，未再主動與被告聯繫溝通，反於十餘年後逕
      提起本件離婚之訴，則對於因原告之離家，使兩造間婚姻所生之破綻，即不可
      認完全歸責於被告，或被告應負較重之責任；又原告於八十一年三月間離家後
      ，對於被告及子女未曾聞問探視，家中一切日常生活所需，均由被告獨自一肩
      挑起，且子女之教養亦均由被告母兼父職，親自照顧撫育，被告身心忍受之痛
      楚，可見一般。況衡諸常情，原告既知被告母子住處及電話，若誠摯地希望與
      被告共同負起對家庭之責任，或負起對子女家庭教育，身心之健全發展及培養
      倫理道德等習性之責任，原告更應勉力為之，原告既未提供任何家庭生活費，
      亦未與被告及子女連絡，而棄之不顧，觀之前情，原告於離家後，未曾探視被
      告及子女，或返家居住，進而提起本件離婚之訴，雖已見其與被告斷絕婚姻關
      係意念之堅定，原告對被告既已無情愛，其認維繫兩造婚姻關係之互信基礎蕩
      然無存，惟就兩造長期分居之難以維持婚姻之重大事由，比較兩造有責程度，
      被告並非應負主要責任，而原告對長期分居難以維持婚姻之狀態，觀之上情，
      實非無責，而審酌兩造相處情形，並無法證明被告應負較重之責，是如准予長
      期離家棄家庭於不顧之原告離婚，則對於被告顯有不公。
  (三)綜上各情，參互以觀，原告離家之初，並未將其行止告知被告，且經被告報警協
    尋，經警尋獲原告後，原告仍未返家，迄今仍繼續狀態中，其離家他去後，即未
    再返家與被告共同生活，復未舉證證明其有不能同居之正當理由；或被告有何拒
    絕其返家之情事，有如前述，觀之上情，原告並非無責，而審酌兩造相處情形，
    並無法證明被告應負較重之責。是本件原告主張兩造間婚姻已生破綻，而顯無回
    復之希望，否則勉強維持婚姻之形式，反而會對雙方各自追求幸福生活之機會造
    成不必要之限制，認被告將原告趕出家門，拒絕與原告共同居住；嗣後明知原告
    之住所，竟報警失蹤協尋，復於原告「被尋獲」，復未表示願與原告同居，請求
    原告回家團聚；又枉顧原告感受，逕自接受人工流產手術；且自八十年六月份起
    ，兩造即未曾共同居住生活，分居多年，已無夫妻之情，夫妻關係顯已名存實亡
    ，據此提出離婚之請求等情，惟揆之前揭說明，原告既無法證明其『無責』；或
    僅係『責任較輕之一方』，是原告自不得逕以自己主觀之點，認兩造感情已無法
    回復，得依民法第一千零五十二條第二項規定訴請離婚。是兩造之婚姻，原告既
    無法證明被告是「主要有責」者；或屬「責任較重」者，原告自不得以據上揭事
    由，認其婚姻破綻難以維持為理由，訴求離婚，原告前揭主張，洵屬無據，應予
    駁回。
三、本件事　實已臻明確，兩造其餘之攻擊及防禦方法並不影嚮本件之判斷，不予一
    一調查審究，附此敘明。
四、結論：本件原告之訴為無理由，並依民事訴訟法第七十八條，判決如主文。
中　　　華　　　民　　　國　　九十三　　年　　　四　　　月　　二十二　　日
                          臺灣台中地方法院家事法庭
                              法   　官　 楊  熾  光
右正本證明與原本無異
如不服本判決，應於送達後廿日內，向本院提出上訴狀並表明上訴理由，如於本判決
宣示後送達前提起上訴者，應於判決送達後廿日內補提上訴理由書（須附繕本）。
中　　　華　　　民　　　國　　九十三　　年　　　四　　　月　　二十二　　日
                               法院書記官
